【裁判字號】    97,上易,1062
【裁判日期】    990504
【裁判案由】    損害賠償
【裁判全文】
臺灣高等法院民事判決                97年度上易字第1062號
上  訴  人  乙○○
被  上訴人  丙○○
訴訟代理人  周建才律師
複  代理人  賴建旭律師
被  上訴人  甲○○
上列當事人間請求損害賠償事件，上訴人對於中華民國97年11月
6日臺灣板橋地方法院97年度訴字第1363號第一審判決提起一部
上訴，並為訴之追加，本院於99年4月20日言詞辯論終結，判決
如下：
    主      文
上訴及追加之訴均駁回。
第二審及追加之訴訴訟費用由上訴人負擔。
    事實及理由
壹、程序方面：
一、按在第二審為訴之變更或追加，非經他造同意，不得為之；
    但請求之基礎事實同一者，不在此限，民事訴訟法第446條
    第1項及第255條第1項第2款分別定有明文。查上訴人於原審
    係依不完全給付之法律關係，請求原審共同被告甲○○、蔡
    明和及被上訴人丙○○連帶給付新臺幣（下同）105萬500元
    本息，原審判決甲○○應給付上訴人5萬500元，及自民國97
    年7月4日起算之法定遲延利息，駁回上訴人其餘之請求。上
    訴人不服，提起一部上訴，並於本院先追加表見代理、委任
    、侵權行為等為請求權基礎（見本院卷第14、20、23、50、
    58-61頁），嗣捨棄關於表見代理及委任之請求，僅依民法
    第188條第1項規定請求被上訴人丙○○負僱用人之連帶賠償
    責任（見本院卷第90頁及背面）。復再追加債務不履行、表
    見代理、委任及侵權行為之法律關係暨被上訴人甲○○，請
    求(一)被上訴人丙○○就原審已判決甲○○給付之5萬500元，
    及自起訴狀繕本送達之翌日起至清償日止，按週年利率5%計
    算之利息，被上訴人甲○○負連帶賠償責任；(二)被上訴人連
    帶給付精神慰撫金10萬元，及自追加起訴狀繕本送達之翌日
    起至清償日止，按週年利率5%計算之利息（見本院卷第94-9
    8頁）。核上訴人所為，均係源於主張被上訴人丙○○僱用
    被上訴人甲○○為上訴人處理其與訴外人信義房屋仲介股份
    有限公司（下稱信義房屋）間之委託代售房屋糾紛所衍生之
    爭執，基礎事實同一，核與首揭規定相符，應予准許。被上
    訴人丙○○表示不同意上訴人為訴之追加，容有誤會，合先
    敘明。
二、被上訴人甲○○經合法通知，未於言詞辯論期日到場，核無
    民事訴訟法第386條所列各款情形之一，爰依上訴人之聲請
    ，由其一造辯論而為判決。
貳、實體方面：
一、上訴人起訴主張：伊於93年8月12日委託信義房屋代售伊所
    有坐落臺北縣永和市○○路之房屋，因誤認信義房屋所提出
    之不實成交紀錄，致受損100萬元。經人介紹委由被上訴人
    丙○○、甲○○對信義房屋及職員劉強提出民、刑事訴訟，
    並匯款5萬500元至被上訴人丙○○之個人銀行帳戶作為委任
    報酬。期間伊數度詢問訴訟進行程度，被上訴人甲○○均以
    已提起民事訴訟及提出刑事告訴等詞塘塞。被上訴人甲○○
    因未具律師資格，轉託原審共同被告蔡明和代為出庭，而因
    可歸責於被上訴人之事由，未於解約之除斥期間對信義房屋
    提出民事訴訟，致伊無法對信義房屋請求賠償100萬元。被
    上訴人受伊委任處理事務領有報酬，竟發生解除權逾除斥期
    間之情形，顯有重大過失。經伊於96年4月20日向臺北律師
    公會提出申訴，始知被上訴人甲○○假冒律師詐欺之情事。
    爰求為判命被上訴人及原審共同被告蔡明和連帶給付105萬5
    00元（包括所匯委任報酬5萬500元及無法對信義房屋求償之
    損失100萬元），及自起訴狀繕本送達之翌日起至清償日止
    ，按週年利率5%計算之利息。
二、原審判決被上訴人甲○○應給付上訴人5萬500元，及自97年
    7月4日起至清償日止，按週年利率5%計算之利息，並駁回上
    訴人其餘請求。上訴人就原審判決駁回其對被上訴人丙○○
    請求給付5萬500元部分不服（上訴人其餘敗訴部分，未據聲
    明不服，已告確定，不再論述），提起上訴，另追加主張：
    被上訴人丙○○為明泓律師事務所主持律師，明知被上訴人
    甲○○未具律師資格，竟僱用被上訴人甲○○擔任明泓律師
    事務所之總務，縱容被上訴人甲○○佯稱具有律師資格在外
    行騙，且提供丙○○個人之銀行帳戶供伊匯款之用，顯未盡
    選任監督之責，依民法第188條第1項規定，應對被上訴人甲
    ○○之行為負僱用人之連帶賠償責任，及依債務不履行、表
    見代理、委任及共同侵權行為之法律關係，對伊負損害賠償
    責任。又伊因上情受騙，纏訟數年，精神痛苦異常，爰依民
    法第195條第1項規定，請求被上訴人連帶賠償伊精神慰撫金
    10萬元等語，並上訴及追加聲明：(一)原判決關於駁回上訴人
    下開請求部分廢棄。(二)上開廢棄部分，被上訴人丙○○應給
    付上訴人5萬500元，及自起訴狀繕本送達之翌日起至清償日
    止，按週年利率5%計算之利息，被上訴人丙○○上開給付應
    與被上訴人甲○○連帶給付。(三)被上訴人應連帶給付上訴人
    10萬元，及自追加起訴狀繕本送達之翌日起至清償日止，按
    週年利率5%計算之利息。
三、被上訴人甲○○未於言詞辯論期日到場，亦未提出任何書狀
    作何聲明或陳述。被上訴人丙○○則以：伊固為明泓律師事
    務所負責人，惟被上訴人甲○○於94年間僅為明泓律師事務
    所之辦公室總務，伊並未授權被上訴人甲○○以律師身分接
    受上訴人委任承接上訴人與信義房屋、劉強間之委託代售房
    屋糾紛訴訟事務。雖被上訴人甲○○擅自與上訴人洽談時為
    取信上訴人，囑上訴人將5萬500元匯入「丙○○律師」帳戶
    ，然伊並未取得該筆款項，更未受上訴人委任承辦上訴人與
    信義房屋、劉強間之民、刑事訴訟案件等語，資為抗辯。並
    答辯聲明：上訴駁回。
四、上訴人主張其委任被上訴人甲○○代為處理其與信義房屋、
    劉強間因委賣房屋所生糾紛之訴訟事務，並匯款5萬500元至
    被上訴人丙○○帳戶，因被上訴人甲○○未具律師資格，轉
    託原審共同被告蔡明和出庭等事實，業據提出匯款單及收據
    為證（見臺灣臺北地方法院96年度訴字第9691號卷〈下稱北
    院卷〉第9-10頁、本院卷第148頁），並為被上訴人丙○○
    所不爭執，堪信為真實。
五、上訴人主張被上訴人丙○○應就原審已判命被上訴人甲○○
    給付之5萬500元，負債務不履行、表見代理、委任、共同侵
    權行為及僱用人之連帶賠償責任云云，則為被上訴人丙○○
    所否認，並以上開情詞置辯。按當事人主張有利於己之事實
    者，就其事實有舉證之責任，民事訴訟法第277條前段定有
    明文。上訴人主張其與被上訴人丙○○間有委任契約存在，
    被上訴人丙○○應就被上訴人甲○○受上訴人委任處理與信
    義房屋、劉強間民、刑訴訟事務之行為負債務不履行、表見
    代理、委任、共同侵權行為及僱用人之連帶賠償責任各節，
    既均為被上訴人丙○○所否認，上訴人自應先就所主張上開
    各情負舉證責任。茲就上訴人所主張各項請求權基礎有無理
    由，分述如下：
  (一)按「由自己之行為表示以代理權授與他人，或知他人表示為
    其代理人而不為反對之表示者，對於第三人應負授權人之責
    任」，固為民法第169條前段所規定，惟所謂「知他人表示
    為其代理人」，乃以明知為必要，若本人並非明知，則其不
    知縱係因過失所致，亦非表見代理。上訴人雖主張其於95年
    9月間至明泓律師事務所要求歸還前所提供之資料，經該事
    務所於95年9月8日寄還，並提出郵寄信封為證（見本院卷第
    146頁），然上訴人就所指被上訴人甲○○於94年間受其委
    任處理訴訟事宜乙節，被上訴人丙○○係明知且符合上開表
    見代理要件之情形，未舉證以實其說，遽以請求被上訴人丙
    ○○負民法第169條表見代理人責任，委無可取。
  (二)上訴人主張其將5萬500元匯入被上訴人丙○○之個人帳戶，
    固據提出匯款單及收據為證，惟依其所自陳「經友人介紹，
    而委託被告甲○○代為提出訴訟對信義房屋請求賠償」、「
    於94年4月6日聘請明泓律師事務所被告甲○○進行訴訟官司
    」、「被告甲○○通知原告『我要去馬祖選縣長，最近比較
    忙，我把案子交給蔡明和律師代替我全權處理』，並要原告
    前往事務所與蔡明和再簽1份委任書」、「我的案子是交給
    被告甲○○辦理」（見北院卷第5、27頁）、「自始未與被
    告丙○○交談」（刑事聲請再議狀載，見本院卷第84頁背面
    ）、「接案者為被告甲○○，要原告匯款至被告丙○○律師
    之帳戶」（見原審卷第21頁）等語，均僅堪認上訴人係委任
    被上訴人甲○○處理與信義房屋、劉強間之民、刑事訴訟事
    宜，而乏證據足資認定上訴人與被上訴人丙○○間已成立委
    任契約；尤難執上訴人依被上訴人甲○○之囑，將5萬500元
    匯入上訴人丙○○之帳戶，逕謂上訴人與被上訴人丙○○間
    成立委任法律關係。上訴人主張被上訴人丙○○未盡民法第
    535條規定之注意義務，請求被上訴人丙○○負民法第544條
    之受任人損害賠償責任云云，尚無足採。
  (三)被上訴人甲○○未具律師資格，仍受上訴人之委任，處理上
    訴人對劉強提出涉嫌詐欺之刑事告訴，並藉故忙於參選轉託
    蔡明和代為出庭，縱有未盡受任人善良管理人注意義務之債
    務不履行情事，惟上訴人既已獲陪同至警察局製作筆錄、赴
    臺灣板橋地方法院檢察署偵查庭接受詢問及撰寫再議聲請狀
    等服務，即難謂被上訴人甲○○係對上訴人施用詐術騙取該
    5萬500元報酬。上訴人既未舉證證明被上訴人甲○○另有何
    因故意或過失不法侵害其權利，且致其受有損害，遽以請求
    被上訴人丙○○負民法第188條第1項之僱用人連帶賠償責任
    ，自未可採。至上訴人又主張被上訴人甲○○因涉嫌詐欺經
    臺灣臺北地方法院檢察署發布通緝乙節，查被上訴人甲○○
    既尚未經檢察官提起公訴或法院判決有罪，尚難認定係有對
    上訴人施用詐術。況民法第188條第1項所規定僱用人之連帶
    賠償責任，以受僱人因執行職務不法侵害他人之權利，始有
    其適用。倘係受僱人個人之犯罪行為而與執行職務無關，即
    與該條規定之要件不合，殊無因受僱人濫用職務或利用職務
    上之機會及與執行職務之時間或處所有密切關係之行為，其
    外觀在客觀上認與執行職務有關，不法侵害他人之權利，遽
    認僱用人應與該受僱人負連帶賠償責任（最高法院92年度臺
    上字第485號判決意旨參照），被上訴人甲○○上開利用職
    務上之機會及與執行職務之時間、處所有密切關係之擅自受
    上訴人委任之行為，亦難令被上訴人丙○○負僱用人之連帶
    賠償責任。
  (四)上訴人自陳所提出之明泓、弘法聯合律師事務所名片，乃被
    上訴人甲○○所交付（見本院卷第145頁），查該名片中「
    甲○○」之字體較粗、字形較大，但無「律師」職銜（見北
    院卷第10頁），上訴人縱誤認被上訴人甲○○具律師資格而
    委任被上訴人甲○○對信義房屋及劉強提起民、刑事訴訟，
    惟被上訴人丙○○既未與上訴人洽談，已如上述，自難僅因
    該名片印有「所長丙○○」，即謂被上訴人丙○○涉嫌對上
    訴人施用詐術。上訴人前對被上訴人丙○○提出涉嫌詐欺之
    告訴，業經臺灣臺北地方法院檢察署檢察官以98年度偵字第
    16497號不起訴處分書為不起訴處分，並經臺灣高等法院檢
    察署駁回再議，有臺灣高等法院檢察署98年度上聲議字第65
    66號處分書可憑（見本院卷第84-85頁）。上訴人依民法第1
    85條第1項規定，請求被上訴人丙○○與被上訴人甲○○共
    同負侵權行為損害賠償責任，亦乏所據。
  (五)民法第224條前段係規定「債務人之代理人或使用人，關於
    債之履行有故意或過失時，債務人應與自己之故意或過失負
    同一責任」，上訴人既無法舉證證明其與被上訴人丙○○間
    有委任契約關係存在，或被上訴人丙○○應負表見代理人之
    責任、侵權行為之損害賠償責任，則被上訴人丙○○對上訴
    人即無債務關係而非債務人，自無適用該規定之餘地。此部
    分上訴人之主張，顯非可取。
  (六)被上訴人對上訴人無庸負侵權行為損害賠償責任，已如上述
    ，上訴人援民法第195條第1項規定，請求被上訴人連帶賠償
    精神慰撫金10萬元，尤屬無據。
六、綜上所述，上訴人依債務不履行、表見代理、委任及侵權行
    為之法律關係，請求(一)被上訴人丙○○給付5萬500元，及自
    起訴狀繕本送達之翌日起至清償日止，按週年利率5%計算之
    利息，該給付應與甲○○為連帶給付；(二)被上訴人連帶給付
    上訴人10萬元，及自追加起訴狀繕本送達之翌日起至清償日
    止，按週年利率5%計算之利息，均屬無據，不應准許。原審
    就上開請求(一)部分，為上訴人敗訴之判決，核無不合。上訴
    論旨指摘原判決此部分不當，求予廢棄改判，為無理由，應
    予駁回。上訴人追加上開請求(二)部分，亦無理由，應併予駁
    回。
七、本件事證已臻明確，兩造其餘之攻擊或防禦方法，經本院斟
    酌後，認為均不足以影響本判決之結果，爰不逐一詳予論駁
    ，併此敘明。
八、據上論結，本件上訴及追加之訴均為無理由，依民事訴訟法
    第463條、第385條第1項前段、第449條第1項、第78條，判
    決如主文。
中    華    民    國    99    年    5     月    4     日
                  民事第十四庭
                      審判長法  官  林金村
                            法  官  湯美玉
                            法  官  王麗莉
正本係照原本作成。
不得上訴。
中    華    民    國    99    年    5     月    4     日
                            書記官  余姿慧

司法院資訊處製作；財團法人民間司法改革基金會備份。
